【裁判字號】    89,上訴,1329
【裁判日期】    900530
【裁判案由】    傷害致死
【裁判全文】
臺灣高等法院高雄分院刑事判決                  八十九年度上訴字第一三二九號
    上  訴  人  甲○○
    即  被  告
    選任辯護人  尤挹華
                葉武侯
右上訴人因傷害致死案件，不服臺灣屏東地方法院八十八年度訴字第五四六號中華民
國八十九年八月二十三日第一審判決（起訴案號：臺灣屏東地方法院檢察署八十八年
度偵字第五九０九號），提起上訴，本院判決如左：
      主  文
上訴駁回。
      事  實
一、甲○○於民國八十七年四月九日十二時二十分許，在屏東市○○路九五四巷三三
    弄三四號住處一樓客廳，因不滿其妻蔡燕芬連續多日未上班而在家酗酒，且不聽
    其勸告回房睡覺，竟基於傷害之犯意，以徒手毆打蔡燕芬頭部、手部及以腿踹其
    妻腳部等處，再拉蔡燕芬至二樓臥房睡覺後始外出上班，致使蔡燕芬顱頂及顱枕
    部多處血腫、顏面及口唇發泔、口吐唾沫、左前額淤青、右髖骨部皮下出血、左
    大腿側面淤血、右手肘外側及左手肘外側擦傷。至當日晚上十時許，甲○○再至
臥房探視蔡燕芬，因蔡燕芬並無動靜，甲○○以為蔡燕芬睡熟，乃至隔壁房間與
    其子同睡。迨於翌日（即四月十日）上午六時五十分許，甲○○至臥房欲叫醒蔡
    燕芬，始發現蔡燕芬業已因頭部外傷而顱內出血，致氣絕身亡。
二、案經蔡燕芬之父乙○○訴由臺灣屏東地方法院檢察署檢察官偵查起訴。
      理  由
一、訊據被告甲○○對於在前揭時、地，因不滿死者蔡燕芬酗酒，而加以毆打蔡燕芬
    之手臂及腳部之事實，固不諱言，惟矢口否認有何傷害致死犯行，辯稱：當日伊
    因不滿蔡燕芬連續多日未上班，在家酗酒，且不聽勸告回房睡覺，才會生氣以手
    毆打其妻之手臂及腳部後，就拉蔡燕芬上樓睡覺，伊並未毆打蔡燕芬之頭部，又
    蔡燕芬於死亡之前約一、二星期，曾因酗酒跌倒碰到後腦、額頭，其顱內出血應
    係當時所跌撞造成云云。惟查：
    （一）告訴人乙○○於偵訊時指稱：「（被害人）有打電話回去說，夫妻口角就
          用拳頭打，腳踢，甚至抓他的頭去撞牆壁：：」等語（見偵查卷第三十五
          頁反面），而證人蔡碧雲（即被害人之胞姊）於偵訊時亦證述稱：「最近
          一年，死者有生不如死之感，常被他先生毆打，我星期四本要請教晚晴協
          會，並打電話約死者要救他，結果因小孩子考試沒有打：：說（被告）剝
          光衣服綁在椅子上用皮帶抽他，不然就抓他的頭髮撞牆、撞地，最近常說
          ，：：死者有講了好幾次（指被先生打死要火葬），且說要放在寺廟裏。
          」等語（見偵查卷第四十頁正、反面），另證人李佳靜、陳瓊芬（即被害
          人之同事）則均於原審審理時證述稱：「有一次被害人請假，我們與主任
          去探望她，她見到我們就在哭，問她原因，她說被先生打。」等語（見原
          審卷第一六二頁正、反面）；且被告與被害人時常吵架，被告亦曾經出手
          打被害人等情，亦據證人許雋杰、許雋偉於偵查時證述明確（見偵查卷第
          八十七年四月十一日筆錄），再參以被告亦承認八十七年四月九日曾出手
          毆打被害人手臂、腳部，而施暴之情形，顯然被告確實常有毆打被害人之
          事實。
    （二）被害人蔡燕芬經檢察官督同法醫相驗、解剖並送請法務部法醫研究所鑑定
          死因，結果發現被害人之頭部外傷在頭部左後側近頂部，因跌倒所致之外
          傷機會較小，血塊為果凍狀及新鮮血液，出血至死亡應在一天內，且其血
          塊量達二五０西西，已足以致死；死者（指蔡燕芬）死亡之原因為頭部外
          傷造成顱內出血，其成因為外力介入，死亡方式為他殺等事實，此有相驗
          筆錄、解剖筆錄、相驗屍體證明書、驗斷書及法務部法醫研究所（八七）
          法醫所醫鑑字第０三六四號鑑定書等件在卷可憑，再經本院向法務部法醫
          研究所函詢亦為相同之陳述（見本院卷內所附）。又本件臨床上可視為急
          性硬腦膜下出血，死者死因確為硬腦膜下出血，死者生前患有重度肝臟硬
          化及脂肪肝（正常肝組織剩百分之二十），其影響所及會造成血中白蛋白
          下降而造成容易出血及體腔積水，遭受外力打擊時，較常人容易出血，故
          不須大力打擊即可造成嚴重傷害，但不是主要之致命傷，其應具有凝血障
          礙之出血傾向可為加重顱內出血之加重因子之情，亦有法務部法醫研究所
          八十九年四月八日法醫八九理字第五六七號函、九十年四月二十日法醫所
          九０理字第０六八三號函各一紙在卷足佐（見原審卷第一百二十頁及本院
          卷第一０五頁），顯然被害人蔡燕芬肝功能甚不理想，致有凝血障礙之出
          血傾向，惟此亦僅係顱內出血之加重因子而已，其真正死亡原因在硬腦膜
          下出血，頭部外傷而顱內出血，是被告辯護人為被告辯護稱被害人酗酒，
          其酒精始係影響被害人死亡之主要因素，尚有誤認，難以採信。
    （三）被告雖辯稱被害人於死亡前一、二週時曾因酗酒跌倒碰到後腦、額頭，且
          因被害人之子開門撞到而致左額部有瘀痕，又硬腦膜下出血可分為急性、
          亞急性、慢性三種，在慢性之出血，要在三週才會出現症狀，顯然被害人
          應屬亞急性或慢性之硬腦膜出血。但證人許雋杰、許雋偉於本院調查時均
          證述稱：伊媽媽騎機車出去有摔下來，．．伊不知道有沒有傷口，碰到那
          裡伊不知道（見本院八十九年十一月二十四日筆錄），雖證人陳瓊芬於原
          審審理時證述稱：她（指被告）說是她兒子開門撞到而導致的，不僅無直
          接證據證明，且該證人亦係由被害人之轉述而來，並無直接證據可以證明
          ，自難認屬實在。又證人許雋杰、許雋偉於本院調查時均證述稱：是在渠
          等之媽媽死亡前二、三週前自樓梯摔下來，即與被告所辯係在被害人死亡
          前一、二週時摔倒的，在時間上即有違誤。而該二證人亦均證述稱：渠等
          之母親之後腦勺是躺在體重機之中下緣（以上見本院八十九年十一月二十
          四日、九十年三月二十三日筆錄），且經本院當庭命證人許雋杰、許雋偉
          模擬當時之情景，並拍照，有照片數幀附於本院卷內可憑。依證人許雋杰
          、許雋偉所陳，被害人倒地時之頭部係靠在體重機之上面，而被害人致命
          之處在其頭部左後側近頂部之頭部外傷，依證人許雋杰、許雋偉之證述被
          害人致命之處不可能碰到體重機，顯然被害人頭部左後側近頂部之頭部外
          傷之受傷位置，與被害人在案發前一、二星期跌倒頭部碰撞並無關連，被
          告前開所辯，要難採信。又硬腦膜下出血可分為急性、亞急性、慢性三種
          ，在外傷後三天內發生症狀為急性、三天後到三星期以內出現症狀者屬於
          亞急性，超過三星期才出現症狀者則是慢性等情，固據被告辯護人具狀陳
          述在卷，並提出羅秀雄醫師編著之法醫學一份在卷為證（見原審卷第一０
          八頁），但經相關單位解剖被害人屍體結果發現被害人之頭部外傷在頭部
          左後側近頂部，因跌倒所致之外傷機會較小，血塊為果凍狀及新鮮血液，
          出血至死亡應在一天內，詳如前述，當時血塊既呈果凍狀，且屬新鮮血液
          ，已無證據顯示上開情形係屬亞急性或慢性之硬腦膜下出血，則被害人當
          時應屬急性之硬腦膜下出血無疑。況急性之硬腦膜下出血死亡率最高，約
          有百分之五十至百分之七十，亦為被告暨其辯護人所承認（見辯護人所提
          出之書狀），雖急性之硬腦膜下出血，並非為百分之百死亡，惟解剖之鑑
          定報告既已詳述如前，已難謂被害人之死亡與急性硬腦膜下出血無關，被
          告該部分所辯，顯不足採信。
    （四）再依上開驗斷書記載被害人之顱頂及顱枕部多處血腫，而上開法務部法醫
          研究所鑑定書則敘明被害人左枕部於左外耳道高十四公分、後八公分有周
          邊軟組織血腫六公分其下帽狀腱膜出血八Ｘ七公分，左顳部帽狀腱膜出血
          六Ｘ五公分，左額部帽狀腱膜出血三Ｘ二公分，其下左腦半球硬膜下果凍
          狀出血二五０西西，右腦側顳部暗紅色出血六Ｘ七公分、蜘蛛膜血管出血
          等情（見相驗卷第六十四頁），而鑑定人劉景勳（當時任法務部法醫研究
          所特約法醫）於偵訊時亦證述稱：「左腦半球有新的硬膜下出血，右腦有
          陳舊的硬膜下出血，頭皮左後枕有皮下血腫六公分：：胃內容物有酒精味
          道，可能致死原因在毒物學未出爐之前，可能硬腦膜下出血」等語（見相
          驗卷第三十四頁反面、第三十五頁）。顯見被害人頭部之血腫多處，且出
          血狀況分布在皮下、顳部、左右硬腦膜下及蜘蛛膜等處，分布範圍廣泛，
          衡非單純跌倒撞傷所致，鑑定人認係急性硬腦膜下出血，即屬合理，被告
          復辯稱當時未參酌被害人身體肝臟問題，即非屬實在。而證人林志忠醫師
          、張秀珍、賴瓊淑雖均在原審審理時證述：被害人於死亡前約一、二星期
          左後腦部有血腫（見原審卷第三十五頁正、反面、第八十一頁），證人林
          志忠醫師更在八十七年三月二十二日及同年月三十日於被害人就診時之陳
          述，如渠等之證述屬實，顯然被害人在八十七年四月九日之前，其頭上之
          血腫在皮下僅有一處而已，而被害人於八十七年四月十日上午六時五十分
          許死亡時，卻有多處血腫，顯然被害人在此期間確曾另受其他頭部之外傷
          ，上開證人之證詞，均不足以證明該皮下血腫與被害人之死亡間無相當因
          果關係。
    （五）被害人因被告於八十七年四月九日中午十二時二十分許之毆擊，致造成被
害人頭部外傷而顱內出血而死亡，並經審認如前，顯然被告之傷害行為與
          被害人之死亡間，顯有相當因果關係。綜上所述，被害人確係遭被告毆打
          致顱內出血而死亡，被告上開所辯，係屬嗣後卸詞之詞，洵不足採。本件
          事證明確，被告犯行堪以認定。至於被告辯護人要求本院送請高雄醫學院
          、長庚紀念醫院、成功大學醫院等單位再行鑑定，惟本院斟酌本件業經法
          務部法醫研究所鑑定，該份鑑定報告具有相當程度之公信力，且案發迄今
          已逾三年，時空等客觀環境均已改變，顯難以僅有之資料提供上開學術單
          位進行研究，且由上開單位鑑定之結果，是否即係在相當客觀之條件下完
          成鑑定，即有疑義，本院審酌再三，爰不予再另行送請鑑定。又被告辯護
          人復要求本院將被告及其子許雋杰、許雋偉送請測謊，惟本件事證已臻明
          確，且被告暨證人許雋杰、許雋偉亦多次接受各審之訊問，自無再行測謊
          之必要，爰不予對被告暨證人許雋杰、許雋偉進行測謊，附此敘明。
二、核被告所為係犯刑法第二百七十七條第二項前段之傷害致死罪。原審引用刑法第
    二百七十七條第二項前段之規定，並審酌被告動輒施暴傷害其妻並導致死亡之動
    機、目的、手段、被害人受傷致死之情節、否認犯行、被害人罹患肝臟及血小板
    過低等疾病為加重因子等情及其他一切情狀，量處有期徒刑七年二月。其認事用
    法並無違誤，量刑亦稱允當。被告空言否認，上訴指摘原審判決不當，即無理由
    ，應予駁回。
據上論斷，應依刑事訴訟法第三百六十八條，判決如主文。
本案經檢察官張其主到庭執行職務。
中    華    民    國         九十       年      五      月     三十     日
                              臺灣高等法院高雄分院刑事第五庭
                                  審判長法官  吳水木
                                        法官  趙文淵
                                        法官  陳朱貴
右正本證明與原本無異。
如不服本判決，應於判決送達後十日內向本院提出上訴狀，其未述理由者並應於提
出上訴狀後十日內向本院補提理由書（應附繕本)。
                                      書記官  呂素珍
中    華    民    國         九十       年      六      月      一      日
附錄本判決論罪之法條：
刑法第二百七十七條第二項
犯前項之罪，因而致人於死者，處無期徒刑或七年以上有期徒刑，致重傷者，處三年
以上、十年以下有期徒刑。
                                                                      Ｈ


司法院資訊處製作；財團法人民間司法改革基金會備份。
